【裁判字號】    89,易,942
【裁判日期】    891025
【裁判案由】    竊佔
【裁判全文】
臺灣新竹地方法院刑事判決                        八十九年度易字第九四二號
    公  訴  人  臺灣新竹地方法院檢察署檢察官
    被      告  乙○○○
                甲○○    男  .
                          為民.
                          身分.
                          住新.
右列被告因竊佔案件，經檢察官聲請簡易判決處刑（八十九年度偵續字第一０號），
嗣經本院改依通常程序審理，本院判決如左‥
    主  文
乙○○○、甲○○均無罪。
    事  實
一、公訴意旨略以：被告被告乙○○○、甲○○共同基於意圖為自己不法利益之意思
    ，於民國八十八年二月間，明知座落新竹縣竹東鎮○○街三二、三四號後方係告
    訴人丁○○○所有之土地（座落新竹縣竹東鎮○○○○段第三五六之一八三地號
   ），乃利用改鋪污水管之機會，共同竊佔入己，迄至八十八年四月中旬告訴人丁○○○始知悉上情，因認被告二人均涉有刑法第三百二十條第二項之竊佔罪嫌。
二、按犯罪事實應依證據認定之，無證據不得推定其犯罪事實。次以認定不利於被告
    之事實，須依積極證據，苟積極證據不足為不利於被告事實之認定時，即應為有
    利於被告之認定，更不必有何有利之證據（最高法院三十年上字第八一六號判例
    參照）。又刑法第三百二十條第二項之竊佔罪，須意圖為自己或第三人不法之利
    益，而佔用他人之不動產，為其成立要件。若行為人主觀上並無不法利益之意圖
    ，即欠缺意思要件，縱令事實上有占用之行為，亦僅屬民事糾葛，要難逕認為構
    成刑法上之竊佔罪，而以該罪相繩（最高法院二十三年上字第一八九二號判例同
    此意旨）。次按竊佔罪係即成犯，如行為人佔有之始，在主觀上並無不法利益之
    意圖，亦與竊佔罪之構成要件不符。
三、公訴人認被告乙○○○、甲○○涉有竊佔罪嫌，無非係以告訴人丁○○○、證人
 謝美菊之指證述及新竹縣竹東地政事務所土地複丈成果圖在卷等為其主要論據。
四、訊據被告乙○○○、甲○○均堅決否認有何竊佔犯行，被告乙○○○辯稱：伊係
    鄰長，伊住處（新竹縣竹東鎮○○街三二號）之水溝原本就係獨立的，而包括被
    告甲○○等七戶原來使用之污水管堵塞，包括被告甲○○等七戶乃要求伊乃找告
    訴人丁○○○協調，嗣經徵得告訴人丁○○○之同意改鋪新的污水管，並補償告
    訴人丁○○○新臺幣（下同）三萬六千元，之後包括被告甲○○等七戶即自己找
    工人鋪設新的污水管，但工人鋪設污水管時，不慎挖到伊獨立之排水管，故後來
    工人才將伊之排水管接上新鋪設之污水管等語；被告甲○○亦辯稱：告訴人丁○○○本來已同意包括伊等七戶依原來使用之污水管位置改鋪設新的污水管，渠等
    並補償告訴人丁○○○三萬六千元，但鋪設好污水管正要鋪設水泥時，告訴人丁○○○又反悔，並退回三萬六千元，之後即停工等語。經查：
（一）座落新竹縣竹東鎮○○○○段第三五六之一八三地號土地確係告訴人丁○○○
      所有，有土地登記簿謄本在卷可稽。又本案污水管鋪設之位置亦確係位在告訴
      人丁○○○住處（新竹縣竹東鎮○○街二巷七號）之後方，業據檢察官現場勘
      驗屬實，並有勘驗筆錄暨現場簡圖、照片二十三禎附卷足稽。
（二）告訴人丁○○○固堅決指稱：未曾同意被告等鋪設新的污水管，亦無收受過三
      萬六千元補償費後又退回之情事等情，且於偵查中亦陳稱：新鋪設之污水管原
      處並無舊排水溝（參八十九年度偵續字第一０號偵查卷內第２１頁背面）等語
      。然查，本案之緣由確係因新鋪設之污水管原處之舊排水溝阻塞，乃委請原新
      竹縣竹東鎮調解委員會調解委員丙○○出面處理，嗣丙○○找該處建物之原建
      商出面會勘證實舊排水溝係建築之初即完成的，因此丙○○即協調建議改鋪設
      新的排水溝，而當時告訴人丁○○○確已同意，惟丙○○當時亦同時要求倘排
      水溝確實佔用到告訴人丁○○○之土地，則使用到排水溝之住戶應補償告訴人
      丁○○○，嗣後丙○○始聽聞包括被告甲○○等住戶已補償告訴人丁○○○三
      萬六千元，然告訴人丁○○○乃收受後又退回等情，業據證人丙○○到庭證述
      屬實。且證人即承包本案污水管鋪設工程之翁仁壽亦到庭結證稱：本案污水管
      工程伊向劉興雄（即使用污水管七戶中之一戶）承包，當時係因原處之舊排水
      溝堵塞，故找伊察勘，伊察勘後認為舊排水溝已塌陷，乃建議重新鋪設，之後
      劉興雄即委由伊承包污水管鋪設工程，嗣施工正挖掘舊排水溝約二、三天，告
      訴人丁○○○即出面阻止，伊即停工，然隔約二天，劉興雄又打電告知伊可以
      繼續施工，並表示已與告訴人丁○○○談妥，之後伊繼續施工，並已完成污水
      管之鋪設及部份地面水泥之鋪設，然伊正要鋪設告訴人丁○○○房屋後方之地
      面水泥時，告訴人丁○○○又出面阻止伊鋪設水泥，伊即未再繼續鋪設地面水
      泥，而伊施工期間，告訴人丁○○○均知道，伊亦有聽附近住戶及劉興雄講曾
      補償告訴人丁○○○，後來告訴人丁○○○又把錢退回，而不讓伊繼續鋪設地
      面水泥等情無訛。再者，證人即當地住戶謝美菊（住新竹縣竹東鎮○○街二巷
      三號）於偵查中亦證稱：新鋪設之污水管處原來就有一條小水管，上面之住戶
      表示要改鋪設新的大水管（按即本案新鋪設之污水管），有找伊附近鄰居包括
      新竹縣竹東鎮○○街二巷一、三、五、七號住戶一起談，當時大都有同意，只
      要求大家都不漏水即可，後來大水管（即本案新鋪設之污水管）做好後，伊住
      處有大量漏水，他們就又挖開接好，後後漏水就比較小等情綦詳。參以告訴人
      丁○○○提出本件告訴時，已明白陳稱：被告等原係使用舊排水溝，因年久致
      堆積不通，始改鋪設新污水管，且因舊排水溝堆積不通及新污水管處理不良，
      致惡臭污水經常滲入伊住處廚房地面，而惡臭不堪等情（參八十八年度偵字第
      三五九三號偵查卷附告訴狀），已自承本案新鋪設之污水管原處確有舊排水溝
      無訛，然其於偵查中乃竟就此明確之事實，猶為不實之陳述，而陳稱：本案新
      鋪設之污水管原處並無舊排水溝云云，足見其對被告等其他不利之陳述是否全
      然屬實，即非無可疑。況證人謝美菊與告訴人丁○○○係鄰居，又係併排之住
      戶（告訴人劉謝美菊住新竹縣竹東鎮○○街二巷七號，證人謝美菊住同巷三號
      ，二人僅隔同巷五號之住戶），亦因包括被告甲○○等七戶鋪設本案新污水管
      ，致其住處大量滲水，嗣經挖開重接污水管，滲水量始較小，顯然其與告訴人
      丁○○○就本案新污水管之鋪設，乃有相同之利害關係，因此證人謝美菊之證
      述，應堪採信。又證人謝美菊前開所為證述，顯然可見係對被告等有利之證述
      ，惟公訴人乃誤認證人謝美菊之證述與告訴人丁○○○之指述相符，實有未恰
      ，併予敘明。另證人翁仁壽僅單純承攬本案污水管之鋪設，應無必要為此簡單
      之工程即甘冒偽證罪之風險，而故為對被告等有利之證述；又證人即原新竹縣
      竹東鎮調解委員會調解委員丙○○與本案被告及告訴人雙方尤無任何利害關係
      可言，乃因職務之關係出面調解，故證人翁仁壽、丙○○前開所為之證述，應
      亦均堪採信。綜據前開所述，足證被告等辯稱：包括被告甲○○等七戶原來使
      用之污水管堵塞，包括被告甲○○等七戶乃要求被告乙○○○一起找告訴人丁○○○協調，嗣經徵得告訴人丁○○○之同意改鋪新的污水管，並補償告訴人
      丁○○○三萬六千元，嗣工人鋪設污水管時，不慎挖到被告乙○○○獨立之排
      水管，後來工人才將被告乙○○○之排水管接上新鋪設之污水管，詎新鋪設之
      污水管鋪設完後，正要鋪設告訴人丁○○○房屋後方地面之水泥時，告訴人丁○○○又反悔，並退回三萬六千元，之後乃被迫停工等情，乃均與事實相符，
      堪足採信。至告訴人丁○○○所為之指述，應有所不實，洵無足採。
五、綜上，被告乙○○○既僅係因鄰長之職務，而受託出面與告訴人丁○○○協調鋪
    設新污水管之事，且嗣後污水管之鋪設，又與其無關，惟因該污水管鋪設之過程
    中，施工之工人誤損及其原有獨立之排水管，乃經徵得其同意而將其住處原獨立
    之排水管接上該新鋪設之污水管，自難認被告乙○○○有何竊佔告訴人丁○○○
    之土地以鋪設污水管可言；況本案污水管鋪設之初，確係經告訴人丁○○○之同
    意，據此包括被告甲○○等七戶責由劉興雄統籌僱工鋪設污水管，自無何意圖為
    自己不法之利益，而佔用他人之不動產可言。縱然嗣後告訴人丁○○○反悔，而
    另為反對之表示，亦因包括被告甲○○等七戶鋪設污水管之初，並無主觀上不法
    利益之意圖，自不得事後再以竊佔罪相繩。從而，縱令包括被告甲○○等七戶鋪
    設之污水管事實上有占用告訴人丁○○○所有之土地之行為，亦僅屬單純之民事
    糾葛，要難逕認為構成刑法上之竊佔罪，而以該罪相繩。此外，復查無其他證據
    足認被告乙○○○、甲○○有何竊佔之情事，應認為被告二人之犯罪均尚不能證
    明，爰均依法為無罪判決之諭知。
據上論斷，應依刑事訴訟法第四百五十二條、第三百零一條第一項，判決如主文。
本案經檢察官章京文到庭執行職務。
中      華      民      國      八十九    年      十      月    二十五  日
                                台灣新竹地方法院刑事第一庭
                                    法  官
右正本證明與原本無異。
如不服本判決，應於判決送達後十日內向本院提出上訴狀（應附繕本），上訴於
台灣高等法院。
                                    書記官
中      華      民      國      八十九    年      十      月            日


司法院資訊處製作；財團法人民間司法改革基金會備份。
